臺灣桃園地方法院民事判決　　　　　　　　　　　　 九十二年度訴字第四七一號
　　原　　　告　子○○
　　訴訟代理人　丑○○
　　被　　　告　己○○
　　訴訟代理人　辛○○○
　　被　　　告　戊○○
　　訴訟代理人　庚○○○
　　被　　　告　癸○○
　　　　　　　　壬○○
　　　　　　　　丁○○
　　　　　　　　甲○○
　　　　　　　　丙○○
　　　　　　　　乙○
右當事人間請求排除侵害事件，於民國九十三年四月二十二日、同年五月十三日辯論
終結，本院判決如左：
    主      文
被告己○○、戊○○、癸○○、壬○○、丁○○、甲○○、丙○○、乙○應分別將坐
落桃園縣平鎮市○○段第八０四地號土地上面積各如附表一所示之附圖編號二至編號
九之增建建物拆除，將土地返還原告。
被告己○○、戊○○、癸○○、壬○○、丁○○、甲○○、丙○○、乙○應分別給付
原告如附表二所示之金額。
被告己○○、戊○○、癸○○、壬○○、丁○○、甲○○、丙○○、乙○應分別自如
附表三所示之日起，各按年給付原告如附表三所示之金額。
原告其餘之訴駁回。
訴訟費用由被告負擔十分之九，餘由原告負擔。
本判決第一項、第二項得假執行。但被告己○○、戊○○、壬○○、丁○○、甲○○
、乙○如分別以如附表一、附表二所示之反擔保金額為原告預供擔保，各得免為第一
項、第二項之假執行。
本判決第三項於每年屆期時得假執行。但被告己○○、戊○○、壬○○、丁○○、甲○○、乙○如分別以如附表三所示之反擔保金額為原告預供擔保，各得免為假執行。
原告其餘假執行之聲請駁回。
    事      實
壹、原告方面：
　一、聲明：
    (一)被告己○○、戊○○、癸○○、壬○○、丁○○、甲○○、丙○○、乙○應分
      別將坐落桃園縣平鎮市○○段第八０四地號土地上如九十二年五月二十日複丈
      成果圖所示編號二面積七．七五六平方公尺、編號三面積七．九六七平方公尺
      、編號四面積七．九三四平方公尺、編號五面積八．０四六平方公尺、編號六
      面積八．一三五平方公尺、編號七面積八．一九六平方公尺、編號八面積八．
      一三五平方公尺、編號九面積八．六九四平方公尺之增建建物拆除，將土地返
      還原告。
    (二)被告應各給付原告新臺幣（下同）一萬元，及各自起訴狀繕本送達翌日起至返
      還土地之日止，按年給付原告二千元之損害金。
    (三)訴訟費用由被告負擔。
　　(四)願供擔保請准宣告假執行。
　二、陳述：
    (一)坐落桃園縣平鎮市○○段第八０四地號土地係原告所有，被告無權占用前開土
      地（占用面積各如附圖編號二至九所示）加蓋增建物使用已二十餘年，爰依民
      法第七百六十七條之規定，請求被告拆除前開土地上增建物並返還系爭土地。
      又被告無權占有使用系爭土地，爰依侵權行為之法律關係，請求被告各賠償起
      訴前五年每年各二千元（共計一萬元）及自起訴狀繕本送達翌日起至返還土地
      之日止，按年給付二千元之損害金。
    (二)被告加蓋增建物時原告並不知情，迨至民國九十一年二、三月間，原告之帳戶
      遭稅捐單位查封，查後才知被告占用土地之事。被告占用原告土地，但卻由原
      告繳交地價稅並不合理。
　三、證據：提出土地登記謄本乙紙、現場照片四幀、桃園縣平鎮市公所函影本乙紙
　　　　　　為證，並請求至現場勘驗。
貳、被告方面：
  一、被告癸○○部分：未曾於言詞辯論期日到場，亦未提出書狀作何聲明或陳述。
  二、其餘被告部分：被告丙○○未曾於言詞辯論期日到場（未提出聲明）；被告戊○○、壬○○未於最後言詞辯論期日到場，但據其三人所提出之書狀記載及其
      餘到場被告作如下聲明及陳述：
 　 (一)聲明：請求駁回原告之訴及其假執行之聲請；訴訟費用由原告負擔。如受不利
            之判決，願提供擔保請准宣告免為假執行。
    (二)陳述：
      １、原告為地主兼建商，被告等越界建築已十五年以上，原告應早已知悉該情
          ，而依民法第七百九十六條之規定，原告知而不提出異議，不得請求移去
          或變更建築物，僅得請求價購。
      ２、被告所占用之土地係供道路使用，原告本即未有收益，何有損害，故縱被
          告增建物破壞道路，原告欠缺權利保護要件不得請求損害賠償。
      ３、當時買房子時，最前面本來是店面，前有道路，但後來道路改到後面，被
          告等住戶才一起將客廳擴充加蓋出去，並未告訴原告。
  　(三)證據：提出地價稅及房屋稅繳款書影本、桃園縣稅捐稽徵處中壢分處函影本各
            乙紙、建物及土地所有權狀影本各二紙、法務部行政執行署桃園行政執
            行處執行命令影本乙紙、原告信函影本、華廈山莊價目表暨完工保證書
            影本、建築改良物登記簿影本、土地登記簿影本等為證。
、本院依職權囑託桃園縣平鎮地政事務所人員會同測量。
    理      由
壹、程序部分：
一、本件原告起訴聲明原為：被告應自事實發生之日起至返還土地日止，各按年給付
    原告二千元。嗣於九十二年九月十二日言詞辯論期日當庭減縮聲明為：「被告應
    各給付原告一萬元，及各自起訴狀繕本送達翌日起至返還土地日止按年給付原告
    二千元」，核屬民事訴訟法第二百五十五條第一項但書第三款之「減縮應受判決
    事項之聲明」，應予准許，合先敘明。
一、本件被告戊○○、壬○○、癸○○、丙○○均經合法通知，未於最後言詞辯論期
    日到場，核均無民事訴訟法第三百八十六條所列各款情形，爰依原告之聲請，由
    其一造辯論而為判決。
貳、實體部分：
一、系爭坐落桃園縣平鎮市○○段第八０四地號土地係原告所有，被告無權占用前開
    土地加蓋增建物（占用面積各如附圖編號二至九所示部分）已逾十五年以上之事
    實，業據原告提出土地登記謄本、現場照片四幀等為證，且為被告所不爭執，並
    經本院會同桃園縣平鎮地政事務所人員於九十二年五月二十日至現場勘驗屬實，
    且製有勘驗筆錄並囑託該地政事務所人員測量製有土地複丈成果圖在卷可稽，堪
    認為真實。
二、按所有人對於無權占有或侵奪其所有物者，得請求返還之，對於妨害其所有權者
    ，得請求除去之，民法第七百六十七條前段及中段定有明文。被告雖抗辯稱：原
    告為地主兼建商，被告等越界建築已十五年以上，原告應早已知悉該情，依民法
    第七百九十六條之規定，原告知而不提出異議，不得請求移去或變更建築物，僅
    得請求價購云云。惟按民法第七百九十六條規定，所謂土地所有人建築房屋逾越
    疆界者，鄰地所有人如知其越界，而不即提出異議，不得請求移去或變更其建築
    物，係指鄰地所有人於土地被「越界建築當時」明知而不即時反對，不得於事後
    請求拆除建築物而言，且主張鄰地所有人知其越界而不即提出異議者，應就此項
    事實負舉證責任。被告既未能積極證明原告明知其越界建築之事實，不能因建築
    多年即認為係原告已知悉上情或同意其使用。況本件被告非但未舉證證明上情，
    甚且自認渠等同一排住戶一起將客廳擴充加蓋出去時，並未告訴原告之事實（見
    本院卷第一三八頁、第一三九頁），則揆諸前開說明，本件核與民法第七百九十
    六條之構成要件並不相符，被告前開抗辯自不可採。
三、按因故意或過失不法侵害他人之權利者，負損害賠償責任，民法第一百八十四條
    第一項前段定有明文。本件被告無權占有原告所有之土地，係屬侵害原告之所有
    權，原告自得依前開規定向被告請求損害賠償。茲被告雖辯稱：渠等所占用之土
    地係供道路使用，原告本即未有收益，何有損害，原告欠缺權利保護要件不得請
    求損害賠償云云。惟被告前述無權占有之擴建行為影響原告其餘建築土地的利用
    規劃，且依社會通常觀念，無權占有使用他人所有之土地，可能獲得相當於租金
    之利益，被告無權占有系爭土地，獲有相當於租金之利益，原告則減少了上述租
    金之收益，自然受有損害，從而原告自得依侵權行為之規定，請求被告賠償損害
    。又城市地方房屋之租金，以不超過土地及其建築物申報總價年息百分之十為限
    ，此項規定，於租用基地建築房屋準用之，土地法第九十七條、第一百零五條定
    有明文。且基地租金之數額，除以基地申報地價為基礎外，尚須斟酌基地之位置
    ，工商業繁榮之程度，承租人利用基地之經濟價值及所受利益等項，並與鄰地租
    金相比較，以為決定，並非必達申報總地價年息百分之十最高額。查本件被告分
    別占有系爭土地面積如附圖編號二至九所示之事實，有桃園縣平鎮地政事務所土
    地複丈成果圖在卷可參，而系爭土地現況為住宅區巷道，舖設柏油乙節，有本院
    勘驗筆錄暨原告所提出之現場照片四幀在卷可稽，本院審酌系爭土地之繁榮程度
    、利用情形及所在位置，認以申報地價年息百分之五為適當。查系爭土地之申報
    地價為每平方公尺一千九百二十元之事實，有系爭土地登記謄本附卷可佐，以此
    計算五年之損害金，則被告己○○、戊○○、癸○○、壬○○、丁○○、甲○○
    、丙○○、乙○應給付予原告之損害金分別為三千七百二十五元、三千八百二十
    五元、三千八百一十元、三千八百六十元、三千九百零五元、三千九百三十五元
    、三千九百零五元、四千七百一十五元（小數點以下四拾五入）。另被告己○○
    、戊○○、癸○○、壬○○、丁○○、甲○○、丙○○、乙○等人應分別自起訴
    狀繕本送達翌日起（即分別自九十二年三月二十二日起、九十二年三月二十二日
    起、九十二年三月二十二日起、九十二年三月二十一日起、九十二年三月二十五
    日起、九十二年三月二十五日起、九十二年三月二十一日起、九十二年三月二十
    五日起，均至返還土地之日止，按年各給付原告七百四十五元、七百六十五元、
    七百六十二元、七百七十二元、七百八十一元、七百八十七元、七百八十一元、
    八百三十五元（小數點以下四拾五入）之損害金。從而，原告請求之損害金於上
    開範圍內，為有理由，逾上開範圍之請求，即屬無據，不應准許。
四、本件原告及被告己○○、戊○○、壬○○、丁○○、甲○○、乙○均陳明願供擔
    保，請准宣告假執行及免為假執行，經核有關原告勝訴部分因金額未逾五十萬元
    ，爰依民事訴訟法第三百八十九條第一項第五款之規定，依職權宣告假執行，而
    被告己○○、戊○○、壬○○、丁○○、甲○○、乙○請准宣告免為假執行之部
    分，合於法律規定，爰就主文第一項、第二項、第三項部分，分別酌定相當之擔
    保金額予以准許。至於原告其餘假執行之聲請，因訴之駁回而失所附麗，應予駁
    回，附此敘明。
五、本件事證已明，兩造其餘主張陳述之方法，及未經援用之證據，均與本判決所為
    前開判斷不生影響，無庸逐一論述，附此敘明。
六、據上論結，本件原告之訴為一部有理由，一部無理由，依民事訴訟法第三百八十
    五條第一項前段、第七十九條、第八十五條第一項前段、第三百八十九條第一項
    第五款、第三百九十二條，判決如主文。
中　　　華　　　民　　　國　　九十三　　年　　　五　　　月　　　二十　　日
                                臺灣桃園地方法院民事第一庭
~B法　　　官　林曉芳
中　　　華　　　民　　　國　　九十三　　年　　　五　　　月　　　二十　　日
~B書　記　官　陳玲莉
~F0
~T40
附表一
┌────┬─────┬──────────┬─────────────┐
│ 被告   │附圖編號  │　　面積（平方公尺）│    反擔保金額（新臺幣）  │
├────┼─────┼──────────┼─────────────┤
│己○○  │編號二    │七．七五六平方公尺  │六萬九千八百零四元        │
├────┼─────┼──────────┼─────────────┤
│戊○○  │編號三    │七．九六七平方公尺  │七萬一千七百零三元        │
├────┼─────┼──────────┼─────────────┤
│癸○○  │編號四    │七．九三四平方公尺  │                          │
├────┼─────┼──────────┼─────────────┤
│壬○○  │編號五    │八．０四六平方公尺  │七萬二千四百十四元        │
├────┼─────┼──────────┼─────────────┤
│丁○○  │編號六    │八．一三五平方公尺  │七萬三千二百十五元        │
├────┼─────┼──────────┼─────────────┤
│甲○○　│編號七    │八．一九六平方公尺  │七萬三千七百六十四元      │
├────┼─────┼──────────┼─────────────┤
│丙○○  │編號八    │八．一三五平方公尺  │                          │
├────┼─────┼──────────┼─────────────┤
│乙○    │編號九    │八．六九四平方公尺  │七萬八千二百四十六元      │
└────┴─────┴──────────┴─────────────┘
附表二
┌────┬──────────┬─────────────┐
│ 被告   │五年損害金（新臺幣）│    反擔保金額（新臺幣）  │
├────┼──────────┼─────────────┤
│己○○  │三千七百二十五元    │   同上                   │
├────┼──────────┼─────────────┤
│戊○○  │三千八百二十五元    │   同上                   │
├────┼──────────┼─────────────┤
│癸○○  │三千八百十元        │                          │
├────┼──────────┼─────────────┤
│壬○○  │三千八百六十元      │   同上                   │
├────┼──────────┼─────────────┤
│丁○○  │三千九百零五元      │   同上                   │
├────┼──────────┼─────────────┤
│甲○○　│三千九百三十五元    │   同上                   │
├────┼──────────┼─────────────┤
│丙○○  │三千九百零五元      │                          │
├────┼──────────┼─────────────┤
│乙○    │四千七百十五元      │   同上                   │
└────┴──────────┴─────────────┘
附表三
┌────┬──────────┬──────────┬──────────┐
│ 被告   │ 按年損害金之起算日 │每年損害金（新臺幣）│反擔保金額（新臺幣）│
├────┼──────────┼──────────┼──────────┤
│己○○  │九十二年三月二十二日│七百四十五元        │   同上             │
├────┼──────────┼──────────┼──────────┤
│戊○○  │九十二年三月二十二日│七百六十五元        │   同上             │
├────┼──────────┼──────────┼──────────┤
│癸○○  │九十二年三月二十二日│七百六十二元        │                    │
├────┼──────────┼──────────┼──────────┤
│壬○○  │九十二年三月二十一日│七百七十二元        │   同上             │
├────┼──────────┼──────────┼──────────┤
│丁○○  │九十二年三月二十五日│七百八十一元        │   同上             │
├────┼──────────┼──────────┼──────────┤
│甲○○　│九十二年三月二十五日│七百八十七元        │   同上　           │
├────┼──────────┼──────────┼──────────┤
│丙○○  │九十二年三月二十一日│七百八十一元        │                    │
├────┼──────────┼──────────┼──────────┤
│乙○    │九十二年三月二十五日│八百三十五元        │   同上             │
└────┴──────────┴──────────┴──────────┘
